【裁判字號】    98,上,46
【裁判日期】    980527
【裁判案由】    確認委任關係不存在
【裁判全文】
臺灣高等法院臺南分院民事判決  98年度上字第46號
上  訴  人  乙○○
被 上訴 人  僑品國際股份有限公司
特別代理人  甲○○
上列當事人間請求確認委任關係不存在事件，上訴人對於中華民
國97年12月30日台灣台南地方法院（97年度訴字第997號）第一
審判決提起上訴，本院於98年5月19日言詞辯論終結，判決如下
：
    主  文
原判決廢棄。
確認上訴人與被上訴人間董事長及董事之委任關係不存在。
第一、二審訴訟費用由被上訴人負擔。
    事實及理由
壹、程序事項：
一、按法人至清算終結止，在清算之必要範圍內，視為存續；解
    散之公司，於清算範圍內，視為尚未解散，民法第40條第2
    項、公司法第25條分別定有明文。又公司解散後，尚須經清
    算程序，了結其法律關係，在清算範圍內，視為尚未解散，
    即在清算完結前，法人之人格於清算範圍內仍然存續，必待
    清算完結後，公司人格始歸消滅。而清算人應於就任後十五
    日內，將其姓名、住所或居所及就任日期，向法院聲報；清
    算人應於清算完結，經送請股東承認後十五日內，向法院聲
    報，公司法第83條第1項、第93條第1項亦有明定。本件被上
    訴人僑品國際股份有限公司業經經濟部命令解散，雖尚未辦
    理解散登記，惟業已於民國（下同）98年2月16日經經濟部
    廢止登記，有被上訴人公司登記資料查詢在卷可參（見本院
    卷第45頁）。惟參以被上訴人公司清算尚未完結，有證人丙
    ○○之證言可按（見本院卷第36頁），復無被上訴人之清算
    人向法院申報就任及清算完結資料，故被上訴人之人格在清
    算完結前仍然存續，合先說明。
二、被上訴人經合法通知，無正當理由，而未於言詞辯論期日到
    場，核無民事訴訟法第386條各款所列情形，爰依上訴人之
    聲請，由其一造辯論而為判決。
三、按確認法律關係之訴，非原告有即受確認判決之法律上利益
    者，不得提起之。民事訴訟法第247條第1項前段定有明文。
    而所謂有即受確認判決之法律上利益，係指法律關係存否不
    明確，原告在法律上之地位有不安之狀態存在或有受侵害之
    危險，而此種不安之狀態或危險，能以確認判決除去者而言
    。查上訴人主張其已於96年5月11日辭去被上訴人之董事長
    及董事職務，惟經濟部業於96年7月23日以經授中字第09632
    481790號函撤銷前於96年5月17日以經授中字第09632131380
    、09632131200號函就上訴人解任登記所為之核准（見原審
    卷第5、10、15頁），致被上訴人公司登記事項仍登記上訴
    人為被上訴人之董事長暨董事，則稅捐機關仍可能將上訴人
    列為被上訴人之清算人予以追繳欠稅及限制出境。上訴人既
    因是否為公司董事長及董事之私法上地位不明，而有受侵害
    之危險，此種不安狀態，得以確認判決加以除去，從而，上
    訴人提起本件訴訟即有確認判決之法律上利益，應堪認定。
貳、實體事項：
一、上訴人主張：
  (一)其已於96年5月11日上午將辭去董事長及董事職務之辭職書
    交給被上訴人，並於同年5月15日以存證信函寄達被上訴人
    ，原經主管機關經濟部核准，詎經濟部嗣以「按公司法第38
    7條第1項『公司之登記或認許，應由代表公司之負責人備具
    申請書，連同應備文件一份，向中央主管機關申請』，貴公
    司董事長於96年5月11日辭去職務，又於96年5月14日、同年
    月15日以其仍為負責人身分分別向本部申請解任董事長、董
    事監察人之兩次變更登記，顯核與前開規定申請人要件資格
    不符，準此，該等核准登記顯有未當，茲依行政程序法第11
    7條撤銷本部96年5月17日經授中字第096321313380、096321
    31200號函變更登記之處分。」然因被上訴人遲遲無法召開
    股東會選舉新任董事及董事長，致迄今無法辦理上訴人之解
    任登記。
  (二)按法人與董事長暨董事間之關係，應屬委任關係，依民法第
    549條第1項規定，當事人任何一方得隨時終止委任契約。上
    訴人於96年5月11日將辭去董事長及董事職務之辭職書交給
    被上訴人，惟經濟部於96年7月23日以經授中字第096324817
    90號函撤銷96年5月17日經授中字第09632131200號函就上訴
    人解任登記所為之核准。原審判決未就上開事項調查明確即
    為判決，諸多不妥。
  (三)又原審97年12月23日言詞辯論期日中向上訴人闡明是否願意
    以起訴狀繕本送達代替辭職之意思表示，而自該繕本送達翌
    日起發生辭職效力，上訴人仍堅持主張以上訴人遞交辭職書
    予被上訴人之日（即96年5月11日）為終止委任關係意思表
    示之日。惟若鈞院認上訴人終止委任關係之意思表示未於96
    年5月11日合法送達被上訴人，則請以本件起訴狀（上訴狀
    ）繕本送達翌日起生辭職效力。
  (四)綜上，爰提起本件訴訟，求為判決聲明：確認兩造間委任關
    係不存在（原審駁回上訴人之訴，上訴人不服提起上訴，並
    聲明：(一)原判決廢棄。(二)確認上訴人與被上訴人間董事長暨
    董事委任關係不存在。）
二、被上訴人未於言詞辯論期日到場，亦未提出準備書狀作何聲
    明或陳述。
三、得心證理由：
  (一)按公司與董事間之關係，除另有規定外，依民法關於委任之
    規定；當事人之一方，得隨時終止委任契約，公司法第192
    條第3項、民法第549條第1項分別定有明文。且法律對於終
    止委任契約之方式，並無特別規定，解釋上自以意思表示之
    生效為準。又民法對話人為意思表示者，其意思表示，以相
    對人了解時，發生效力。非對話而為意思表示者，其意思表
    示，以通知達到相對人時，發生效力。但撤回之通知，同時
    或先時到達者，不在此限。表意人於發出通知後死亡或喪失
    行為能力或其行為能力受限制者，其意思表示，不因之失其
    效力。民法第94條、95條分別定有明文。又公司與董事間之
    關係，除公司法另有規定外，依民法關於委任之規定；當事
    人之任何一方，得隨時終止委任契約，公司法第192條第4項
    、民法第549條第1項亦定有明文。是董事及董事長之終止委
    任關係之意思表示，自應向公司為之。經查：
  1.上訴人提出96年5月15日交由臺北永春郵局以第480號寄送之
    存證信函（見原審卷第45頁），資為其已向被上訴人表示辭
    任董事長及董事職務之依據。惟查上開存證信函收件人誤為
    「僑品國際股份有限公司吳銘德」，詳細地址則誤載「臺南
    市○○路八一號六樓」，上訴人雖主張吳銘德為被上訴人公
    司之實際負責人，然吳銘德並非被上訴人公司股東及董事，
    有被上訴人公司登記資料附卷可稽；且上開存證信函寄件地
    址，並非被上訴人公司登記所在地之「臺南市○區○○路一
    段160、162號」，亦有前揭經濟部中部辦公室僑品公司案卷
    影本所附被上訴人之股份有限公司變更登記表在卷可憑（見
    原審卷第6至21頁），則上訴人是否已向被上訴人公司為辭
    任上開職務之意思表示合法送達，又被上訴人是否確實收受
    上開存證信函，均非無疑。況觀諸上開存證信函之內容為：
    「本人因個人因素考慮于5月11日已提出僑品國際股份有限
    公司董事長及董事乙職之辭職書且即時生效請公司立即辦理
    一切變更之手續...」，可見其僅向「公司以外之人」表示
    其於96年5月11日已辭任被上訴人董事長及董事職務之事實
    而已，亦非向公司為終止委任關係之意思表示。
  2.又查經調閱原審97年度訴字第486號（上訴人前起訴請求確
    認與被上訴人之委任關係不存在，嗣未經終局判決即經上訴
    人撤回（參照民事訴訟法第263條第1項視同未起訴），亦未
    有被上訴人公司適法之法定代理人或特別代理人收受上開上
    訴人辭職書之證明，雖經證人即被上訴人前財務協理丙○○
    於本院證稱：「上訴人當時有把辭職書寄給董事會及甲○○
    ，也有寄給我，他們說要按一般辭職去辦理」、「（何時提
    出辭職？）96年5月11日」等語（見本院卷第34頁），然查
    被上訴人除上訴人以外之董事甲○○、吳黃炎月、監察人許
    麗月亦已分別提出辭職在案，同由丙○○於96年5月16日向
    經濟部申請變更登記，丙○○亦同時代理上訴人向經濟部申
    請變更登記，並有前揭經濟部中部辦公室僑品公司案卷影本
    可參；參以丙○○前曾代理甲○○、吳黃炎月以被上訴人為
    被告（上訴人為法定代理人）確認與被上訴人間董事之委任
    關係不存在，而為甲○○等人之訴訟代理人，有原審96年度
    訴字第1362號、同年度訴字第1368號判決附卷可憑（見原審
    97年度聲字第803號卷第11至14頁），則被上訴人除上訴人
    外，其餘董事、監察人均已終止委任關係，甲○○等董監既
    均已先行辭職，證人所指之辭職書係上開通知公司以外之吳
    銘德（見本院卷第39頁），均難認適法終止委任，其亦於本
    院證稱：其之前是被上訴人公司財務協理，目前受委託處理
    一些公司結束的程序工作等語（見本院卷第39頁），可見證
    人丙○○僅係承受被上訴人方面董事及監察人指示處理事務
    之人，而非被上訴人方面有代表權之人，故上訴人之辭職書
    ，縱於96年5月11日交由被上訴人員工丙○○收受，然上訴
    人辭任董事長及董事之終止委任關係之意思表示，對被上訴
    人公司，難認已生效力。故上訴人主張其於96年5月11日已
    向被上訴人辭任董事長及董事職務一節，既無法證明被上訴
    人已適法收受其終止意思表示，於法亦屬無據。自難認其終
    止之意思表示合法到達被上訴人。此部分上訴人之主張，尚
    難憑採。
  (二)又查本件上訴人提起確認兩造間就董事及董事長之委任關係
    不存在之訴，雖以其已於96年5月11日向被上訴人提出辭職
    書為其論據不能成立，已如上訴；然上訴人於上訴狀業已陳
    明「若鈞院認上訴人終止委任關係之意思表示未於96年5月
    11日合法送達被上訴人，則請以本件起訴狀（按係上訴狀）
    繕本送達翌日起，生辭職效力。」等語（見本院卷4頁）。
    則上訴人於上訴理由狀主張以本件起訴狀（按係上訴狀）繕
    本之送達為辭任董事及董事長之意思表示，依上揭說明，自
    無不合，從而，應認上訴人終止委任關係意思表示於本件上
    訴狀繕本送達翌日即98年2月20日（見本院卷第7頁）到達被
    上訴人，毋庸經被上訴人同意，兩造之委任關即自即日起（
    98年2月20日）發生終止委任關係之效力。
四、綜上所述，上訴人主張兩造委任關係已於上訴狀繕本送達被
    上訴人翌日即98年2月20日起發生終止之效力，使其與被上
    訴人間之董事長暨董事之委任關係向後失其效力，即無不合
    ；從而，上訴人訴請確認兩造間之董事長暨董事委任關係不
    存在，為有理由，應予准許。原審未及審酌，為上訴人敗訴
    之判決，容有未洽，上訴意旨指摘原判決不當，求予廢棄改
    判，為有理由，爰由本院將原判決廢棄，改判如主文第二項
    所示。
五、本件事證已臻明確，兩造其餘攻擊、防禦方法及舉證，核與
    判決之結果不生影響，爰毋庸逐一論述，附此敘明。
據上論結，本件上訴為有理由，依民事訴訟法第450條、第463條
、第385條第1項前段、第78條，判決如主文。
中    華    民    國    98    年    5     月    27    日
                  民事第三庭    審判長法  官  陳光秀
                                      法  官  李文賢
                                      法  官  莊俊華
上為正本係照原本作成。
被上訴人如對本判決上訴，須於判決送達後20日內向本院提出上
訴狀，未表明上訴理由者，應於上訴後20日內，向本院提出理由
書（須附繕本）。依法須繳納裁判費並應委任律師為訴訟代理人
，始得上訴。
其餘不得上訴。
中    華    民    國    98    年    6     月    1     日
                                      書記官  吳銘添
【附記】
民事訴訟法第466條之1：
(1)對於第二審判決上訴，上訴人應委任律師為訴訟代理人。但上
  訴人或其法定代理人具有律師資格者，不在此限。
(2)上訴人之配偶、三親等內之血親、二親等內之姻親，或上訴人
  為法人、中央或地方機關時，其所屬專任人員具有律師資格並
  經法院認為適當者，亦得為第三審訴訟代理人。
民事訴訟法第466條之2：
  上訴人無資力委任訴訟代理人者，得依訴訟救助之規定，聲請
  第三審法院為之選任律師為其訴訟代理人。


司法院資訊處製作；財團法人民間司法改革基金會備份。
